臺灣高等法院高雄分院民事判決　　　　　100年度上字第222號
上　訴　人　曾素娥
訴訟代理人　許貴富
被上訴人　　公園新家管理委員會
法定代理人　歐振麟
訴訟代理人　張漢文
上列當事人間請求確認區分所有權人會議決議不存在事件，上訴
人對於民國100 年8 月31日臺灣高雄地方法院100 年度訴字第16
8 號第一審判決提起上訴，本院於100 年12月6 日言詞辯論終結
，判決如下：
    主  文
上訴駁回。
第二審訴訟費用由上訴人負擔。
    事實及理由
一、上訴人起訴主張：被上訴人於民國96年12月23日所舉行之96
    年度區分所有權人會議（下稱系爭會議），雖係由主任委員
    鄭琇芬擔任主席，但會議之進行實際上均係由第三人即鄭琇
    芬之配偶呂世圳處理，鄭琇芬僅出席而未主持，應視同鄭琇
    芬缺席，系爭會議決議應不存在。又系爭會議決議變更管理
    費之計算方式後，較變更前增加伊之負擔，被上訴人並據以
    請求伊繳納管理費，伊自有訴請確認系爭會議決議不存在之
    法律上利益。爰提起本訴，並聲明求為確認公園新家大樓96
    年12月23日區分所有權人會議決議不存在之判決。
二、被上訴人則以：系爭會議係由主任委員鄭琇芬所召集及主持
    ，呂世圳僅係擔任大會司儀，其引導會議進行並無不當。又
    系爭會議討論及決議經過均符合法定程序及要件，且經主管
    機關准予核備，應屬合法有效等語，資為抗辯。
三、原審經審理後，駁回上訴人全部請求。上訴人提起上訴，並
    於本院聲明：(一)原判決廢棄。(二)確認公園新家大樓96年12月
    23日區分所有權人會議決議不存在。(三)第一、二審訴訟費用
    由被上訴人負擔。被上訴人則聲明：(一)上訴駁回。(二)第二審
    訴訟費用由上訴人負擔。
四、兩造爭執及不爭執事項：
  (一)不爭執部分：
  1.系爭會議係由當時之主任委員鄭琇芬所召集，鄭琇芬有出席
    並擔任主席，呂世圳則擔任司儀。
  2.系爭大樓之全體住戶為169 戶，系爭會議之出席戶數為127
    戶，其出席戶數逾全體區分所有權人之2/3 ，經決議通過將
    店舖部分應繳納之管理費，由每月以每坪20元計算方式，變
    更為分攤兩個公共電錶之費用抵繳，並每戶每月另再收取
    300 元之計算方式。
  3.每月以每坪20元之管理費計算方式，係經90年11月11日之區
    分所有權人會議決議通過，然該決議業經原審以96年度訴字
    第662 號判決確認不存在確定，並回復為由店舖部分區分所
    有權人以分攤兩個公共電錶之費用抵繳。
  4.上訴人為店舖部分之區分所有權人。
  (二)爭執部分：
  1.上訴人有無受確認判決之法律上利益。
  2.系爭會議決議是否合法存在。
五、上訴人有無受確認判決之法律上利益部分：
  (一)按確認法律關係之訴，非原告有即受確認判決之法律上利益
    者，不得提起之。民事訴訟法第247 條第1 項定有明文。而
    所謂受確認判決之法律上利益，係指法律關係之存否不明確
    ，原告主觀上認其在法律上之地位有不安之狀態存在，且此
    種不安之狀態，能以確認判決將之除去者而言，故確認法律
    關係成立或不成立之訴，苟具備前開要件，即得謂有即受確
    認判決之法律上利益。亦經最高法院42年台上字第1031號判
    例意旨闡釋明確。
  (二)上訴人為系爭大樓店舖部分之區分所有權人，而系爭會議將
    店舖部分之管理費收費標準，由「每坪每月為20元」之計算
    方式變更為「每月以分攤2 個公共電錶之費用抵繳，並每戶
    每月另再收取300 元」。又該每月以每坪20元之管理費計算
    方式，雖係經90年11月11日之區分所有權人會議決議通過，
    然該決議業經原審以96年度訴字第662 號判決確認不存在確
    定，並回復為由店舖部分區分所有權人以分攤兩個公共電錶
    之費用抵繳，為兩造所不爭執，且有上開判決及確定證明書
    在卷可稽，則依系爭會議決議顯係增加上訴人應繳納之管理
    費（每戶每月增加300 元），況被上訴人業依據系爭會議決
    議向上訴人請求給付管理費（原審100 年鳳小字第286 號）
    ，故上訴人主張因系爭會議決議致其私法上之地位及權利有
    不安之狀態存在，並得以本件確認判決予以除去，即屬有據
    ，應認上訴人即有受確認判決之法律上利益。
六、系爭會議決議是否合法存在部分：
  (一)上訴人主張系爭會議決議不存在，係以鄭琇芬在會議中全程
    閉目養神並未實際主持，而係由司儀呂世圳全程主導，應視
    同鄭琇芬未到場，故系爭會議不存在等語，為其論據。經查
    ，系爭大樓之住戶規約第3 章第2 條第5 款規定，區分所有
    權人會議由主任委員召開，而鄭琇芬為當時之主任委員，且
    系爭會議之開會公告係由鄭琇芬具名擔任召集人，並載明開
    會議題，有系爭會議開會公告在卷可稽（見原審卷第106 頁
    ），且為上訴人所不爭執，則系爭會議之召開程序，即與公
    寓大廈管理條例第25條第2 項、第30條第1 項及上開住戶規
    約之規定要件相符，應屬合法。又依系爭會議記錄所載，係
    由主任委員鄭琇芬擔任主席，並報告與會住戶數為127 戶，
    已超過全體住戶169 戶之2/3 ，合於法令規定後宣佈會議開
    始，且對於各項臨時動議之議題亦均由其答覆，有該會議會
    議記錄在卷可稽（見原審卷第11、12頁），則鄭琇芬於系爭
    會議開會當日顯有到場與會，並有如上開會議紀錄所載之發
    言，就此會議紀錄之形式及內容觀之，尚難認鄭琇芬有未實
    際主持會議之情事，故系爭會議所為決議即屬合法有效。
  (二)上訴人雖主張鄭琇芬全程閉目養神並未實際主持，然既經被
    上訴人否認，且與上開會議紀錄所載內容不符，自難遽以採
    信。況從公寓大廈管理條例及住戶規約之相關規定觀之，亦
    無主任委員到場擔任會議主席而未發言，即視同未出席或會
    議無效之規定。就此而言，法律規定或團體規約既均未將此
    情形認為係影響決議效力之瑕疵，上訴人所為鄭琇芬全程未
    發言應視同未到場，系爭會議即不存在之主張，自難採信。
    另會議司儀係協助主席順利進行各項會議程序，屬會場工作
    人員之性質，則司儀承會議主席之指示而為會議程序之導引
    或議題之宣讀，亦難認即係主導會議程序之進行，而認主席
    並未參與，上訴人此部分論述，亦難採信。
  (三)至上訴人所援引之原審96年度訴字第662 號判決，雖確認系
    爭大樓90年11月11日之區分所有權人會議決議不存在，然依
    該判決所載，係因該次會議係由不具召集人資格之呂世圳為
    召集人，其召集程序既不合法，所為之會議決議自不存在，
    此有該判決在卷可稽（見原審卷第86～89頁）。而系爭會議
    係由有召集權人之主任委員鄭琇芬為召集人，並於系爭會議
    開會前10日公告，其召開程序合法，與上開判決所示事實並
    不相同，自無從援引適用，併予說明。
  (四)另上訴人陳稱其在原審多次聲請傳喚鄭琇芬到場作證，原審
    並未處理，審理程序亦有瑕疵等語。然查，證人是否傳喚，
    為法院調查證據之職權，本得由法院審酌其調查之必要性而
    為決定，若當事人聲明之證據，與待證事實無關，或不影響
    判決之基礎，則法院不為調查，亦難指為違法，有最高法院
    18年上字第1066號判例意旨可供參酌。本件上訴人聲請傳喚
    鄭琇芬，係欲證明其並未實際主持，而經原審通知後，鄭琇
    芬具狀陳稱無意願到庭作證，且鄭琇芬確有參與系爭會議並
    擔任主席，已如前述，則鄭琇芬有到場擔任主席之事證既已
    明確，顯已足供法院判斷系爭會議及所為決議是否合法存在
    ，故鄭琇芬是否到場作證，即不影響判決之基礎，上訴人此
    項主張，尚無從採為其有利之認定。
七、綜上所述，上訴人主張系爭會議決議因鄭琇芬未實際主持而
    由呂世圳主導，應視同鄭琇芬未到場，會議決議應不存在，
    並不足採。被上訴人抗辯系爭會議合法有效，應屬可信。從
    而，上訴人請求確認系爭會議決議不存在，即屬無據，不應
    准許。原審為上訴人敗訴之判決，並無違誤。上訴意旨指摘
    原判決不當，求予廢棄改判，為無理由，應予駁回。
八、據上論結：本件上訴為無理由，依民事訴訟法第449 條第1
    項、第78條，判決如主文。
中    華    民    國    100   年    12    月    20    日
                            民事第五庭
                                審判長法官  簡色嬌
                                法      官  郭慧姍
                                法      官  林紀元
以上正本證明與原本無異。
如對本判決上訴，須於判決送達後20日內向本院提出上訴狀，其
未表明上訴理由者，應於上訴後20日內向本院提出上訴理由書（
均須按他造當事人之人數附繕本）。上訴時應提出委任律師或具
有律師資格之人之委任狀，並依附註條文規定辦理。如委任律師
提起上訴者，應一併繳納上訴審裁判費。
中    華    民    國    100   年    12    月    20    日
                                 書  記  官  葉淑華
附註：
民事訴訟法第466條之1 ：
對於第二審判決上訴，上訴人應委任律師為訴訟代理人，但上訴
人或其法定代理人具有律師資格者，不在此限。
上訴人之配偶、三親等內之血親、二親等內之姻親，或上訴人為
法人、中央或地方機關時，其所屬專任人員具有律師資格並經法
院認適當者，亦得為第三審訴訟代理人。
第1 項但書及第2 項情形，應於提起上訴或委任時釋明之。